【裁判字號】    92,自,23
【裁判日期】    920225
【裁判案由】    侵占
【裁判全文】
臺灣臺南地方法院刑事判決                            九十二年度自字第二三號
    自  訴  人  甲○○
    被      告  乙○○
右列被告因偽證等案件，經自訴人提起自訴，本院裁定如左：
    主  文
本件自訴不受理。
    理  由
一、自訴意旨略稱：
    為被告涉嫌侵占自訴人應得委任酬勞新台幣柒拾伍萬元整，並有公然偽證之嫌，
    特提本訴。
    (一)自訴人於民國九十一年三月九日，與訴外人翁博我簽定代辦登記案件委任契約
      書，約定代辦土地合併分割登記總酬勞新台幣玖拾萬元整，並於簽約日即付定
      金壹拾伍萬元，全案經由被告作見證人，如附件(一)。
    (二)據  鈞院民事庭九十一年度訴字第二六八一號代辦酬勞請求案，被告於九十一
      年十二月二十五日所提答辯狀內，被告即已承認已代為收受委任酬勞尾款新台
      幣柒拾伍萬元整無誤；事實顯示未經原告之同意，被告逕自擅取原告應收受之
      款項，顯已造成侵占罪嫌，如附件(二)。
    (三)又前開第二款所述民事案，被告出庭作證時，亦公然承認已確收取委任酬勞尾
      款，並就前金壹拾伍萬元部份，自訴人早已於簽定契約日所收取之定金中取壹
      拾萬元交被告，預作複委任事宜應納相關規費之預備金，被告於民國九十二年
      一月十五日於開庭中，強辯稱該款並非自訴人交待之相關費用預備金，顯有公
      然偽證之嫌。請庭上逕向民事庭丙股調卷。
二、按犯罪之被害人得提起自訴，刑事訴訟法第三百十九條第一項固定有明文，惟此
    之被害人係指犯罪之直接被害人而言（二十七年度上字第九四六號刑事判例、二
    十五年度上字第一三０五號刑事判例參照）。又按「刑事訴訟法第三百十一條所
    定得提起自訴之人，係限於因犯罪而直接被害之人，必其人之法益由於犯罪行為
    直接所加害，若須待乎他人之另一行為而其人始受損害者，即非因犯罪直接所受
    之損害，不得提起自訴。至個人與國家或社會，因犯罪而同時被害者，該被害之
    個人，固亦得提起自訴，但所謂同時被害，自須個人之被害與國家或社會之被害
    由於同一之犯罪行為所致，若犯罪行為雖足加國家或社會以損害，而個人之受害
    與否，尚須視他人之行為而定者，即不能謂係同時被害，仍難認其有提起自訴之
    權。刑法上之誣告罪，得由被誣告人提起自訴，係以誣告行為一經實施，既足使
    國家司法上之審判權或偵查權妄為開始，而同時又至少必使被誣告者受有名譽上
    之損害，縱使審判或偵查結果不能達到誣告者欲使其受懲戒處分或刑事處分之目
    的，而被誣告人在名義上已一度成為行政上或刑事上之被告，其所受名譽之損害
    ，自係誣告行為直接且同時所加害。至於他人刑事被告案內為證人、鑑定人、通
    譯之人，在審判或偵查時，依法具結而為虛偽之陳述，固足使採證錯誤，判斷失
    平，致司法喪失威信，然此種虛偽之陳述，在他人是否因此被害，尚繫於執行審
    判或偵查職務之公務員採信其陳述與否而定，並非因偽證行為直接或同時受有損
    害，即與刑事訴訟法第三百十一條所稱之被害人並不相當，其無提起自訴之權，
    自不待言」，此有二十六年度渝上字第八九三號判例足參。復按犯罪事實之一部
    提起自訴者，他部雖不得自訴，亦以得提起自訴論；但不得提起自訴部分係較重
    之罪，或其第一審屬於高等法管轄，或第三百十三條之情形者，不在此限，刑事
    訴訟法第三百十一條第二項有明文規定。準此而論，如不得自訴之罪較得自訴之
    罪為重時，全案即不得提起自訴（最高法院四十七年度台上字第一二九二號刑事
    判例參照）。
三、查本件自訴人自訴被告涉嫌業務侵佔其應得之酬勞金，並指被告於本院民事庭審
    理中為不實之證言，乃提起自訴前來等語，則自訴人所指訴被告之犯罪事實所涉
    係有刑法之業務侵佔、偽證罪嫌。再查，業務侵佔係得提起自訴之罪；偽證則係
    不得提起自訴之罪。詳言之，就偽證罪部分，依上開二十六年度渝上字第八九三
    號判例之說明，自訴人即非刑事訴訟法第三百十九條第一項之犯罪直接被害人，
    自無提起自訴之權。業務侵佔罪之法定刑，依刑法第三百三十六條第二項之規定
    ，係有期徒刑六月以上，五年以下；偽證罪之法定刑，依刑法第一百六十八條之
    規定，則係七年以下有期徒刑。二相比較，以偽證罪之法定刑為重。亦即本案不
    得自訴部分係偽證罪，屬於較重之罪；得自訴部分係業務侵佔罪，屬於較輕之罪
    ，則依上開最高法院四十七年度台上字第一二九二號刑事判例之旨意，本件自訴
    全案依法即不得提起自訴，爰不經言詞辯論，逕為諭知不受理之判決。
據上論斷，應依刑事訴訟法第三百三十四條、第三百四十三條、第三百零七條判決如
主文。
中      華      民      國      九十二      年    二    月    二十五    日
                              臺灣臺南地方法院刑事第四庭
                                    法  官   蘇義洲
右正本證明與原本無異。
如不服本判決，應於判決送達後十日內向本院提出上訴狀( 應附繕本 )。
                                    書記官   岑  玢
中      華      民      國      九十二      年    二    月    二十五    日


司法院資訊處製作；財團法人民間司法改革基金會備份。
